臺灣嘉義地方法院民事判決　　　　　　　 94年度訴字第250號
原　　　告　辛○○
　　　　　　　　　　　　巷4號.
訴訟代理人　盧奇南律師
複代理人　　邱川崎律師
被　　　告　癸○○
　　　　　　　　　　　　15號.
　　　　　　卯○○
　　　　　　　　　　　　9號
兼上列2人共同
訴訟代理人　巳○○　　住嘉義市.
被　　　告　乙○○　　住嘉義市.
　　　　　　　　　　　　14號.
　　　　　　寅○○　　住嘉義縣.
　　　　　　　　　　　　662.
　　　　　　庚○○　　住嘉義市.
　　　　　　壬○○　　住嘉義市.
　　　　　　　　　　　　6號
　　　　　　丁○○○　住嘉義市.
　　　　　　　　　　　　5號
　　　　　　丙○○○　住嘉義市.
　　　　　　　　　　　　3號
　　　　　　甲○○　　住高雄市.
　　　　　　　　　　　　號
兼上列7人共同
訴訟代理人　子○○　　住嘉義市.
被　　　告　己○○　　住嘉義市.
　　　　　　辰○○　　住嘉義市.
　　　　　　　　　　　　22三.
　　　　　　丑○○○○○○
　　　　　　　　　　　住嘉義市.
　　　　　　　　　　　　4號
　　　　　　戊○○　　住嘉義市.
上列當事人間返還不當得利事件，經本院於中華民國94年11月24
日言詞辯論終結，茲判決如下：
    主  文
原告之訴駁回。
訴訟費用由原告負擔。
    事實及理由
壹、程序方面：
一、按訴狀送達後，原告不得將原訴變更或追加他訴。但有下列
    各款情形之一者，不在此限：請求之基礎事實同一者、擴張
    或減縮應受判決事項之聲明者、不甚礙被告之防禦及訴訟之
    終結者；被告於訴之變更或追加無異議而為本案之言詞辯論
    者，視為同意變更或追加；民事訴訟法第255條第1項第2、3
    、7款及第2項定有明文。經查，本件原告起訴時以癸○○等
    15人為被告，請求被告等應自94年1月1日起，按年於每年12
    月31日前，連帶給付原告95,328元；嗣於訴訟進行中之94年
    10月27日具狀撤回對陳朱花之訴訟，另追加己○○為被告，
    並擴張訴之聲明為：被告等應自94年1月1日起，按年於每年
    12月31日前，連帶給付原告127,104元。經查，原告所為上
    開訴之變更、追加及聲明之擴張，被告等均無異議而為本案
    之言詞辯論，且其請求之基礎事實復為同一，並不甚礙被告
    之防禦及訴訟之終結，參諸前開規定，自為法之所許，合先
    敘明。
二、本件被告蔡家凱未於言詞辯論期日到場，核無民事訴訟法第
    386條所列各款情形，爰依原告之聲請，由其一造辯論而為
    判決。
貳、實體方面：
一、本件原告起訴主張：
（一）坐落嘉義市○○段342之19地號、面積1,766平方公尺土地
      為原告於民國（下同）89年10月間向他人買受，並於89年
      11月3日移轉登記所有權於原告名下；而被告等所有之同
      段342之22至342之36地號土地與系爭土地相毗鄰，惟被告
      等為求出入方便，未經原告同意，竟將原告如附圖所示編
      號Ａ之土地，面積240平方公尺（下稱系爭土地）做為聯
      絡通行之巷道，原告因其占有行為，致受有損害，爰依民
      法第179條不當得利之規定，請求被告等應連帶給付原告
      相當於租金之不當得利。又依土地法第110條之規定，以
      公告地價百分之8作為計算系爭土地相當於每年租金之依
      據；查系爭土地於94年1月之公告地價每平方公尺為新臺
      幣（下同）6,620元，從而，原告依不當得利法律關係，
      請求被告等應自94年1月1日起，按年於每年12月31日前，
      連帶給付原告127,104元。
（二）原告否認系爭土地之原所有權人張王秀鶯同意無償提供系
      爭土地供作巷道使用，並主張系爭土地僅被告等使用。
二、被告蔡家凱未於言詞辯論期日到場，亦未提出書狀作何聲明
    或陳述；其他被告則以：
（一）訴外人即原土地所有人張王秀鶯所有之嘉義市○○段342
      之19地號分割為同段342之22至342之40號土地，而被告等
      之土地因於63年間分割後，即成為不通公路之土地，被告
      等依民法第789條規定，應有袋地通行權。
（二）訴外人張王秀鶯曾出具同意書，將寬度3公尺之系爭土地
      與被告等所退讓之寬度3公尺土地依臺灣省建築管理規則
      合併開闢為6公尺巷道使用，而系爭土地自62年起闢為巷
      道後，供公眾通行已逾30年，64年間嘉義市公所並於系爭
      土地上裝設路燈、鋪設柏油及設置排水溝等，73年道路重
      編為嘉義市○○○路471巷。原告於事隔多年後，提出本
      件訴訟，實屬可議等語，資為抗辯。並聲明：原告之訴駁
      回。
三、兩造不爭執之事實：
（一）被告等所有之嘉義市○○段342之22至342之36號土地因63
      年間自同段342之19地號土地分割致成為不通公路之土地
      ，系爭土地並為被告等之土地通行至公路之唯一通道。
（二）系爭土地經嘉義市政府於其上裝設路燈、鋪設柏油及設置
      排水溝。
（三）原系爭土地所有人張王秀鶯所出具之「土地使用權同意書
      」之真正。
四、得心證之理由：
    原告主張被告將系爭土地闢為巷道通行，即屬無權占有系爭
    土地，獲有相當土地租金之不當得利，並致原告受有損害云
    云，惟為被告所否認，並以前揭情詞置辯。茲本件兩造之爭
    點在於：被告是否有占用系爭土地並無償使用之正當權源？
五、經查：
（一）被告就系爭土地有袋地通行權存在：
  １、按土地因與公路無適宜之聯絡，致不能為通常使用者，土
      地所有人得通行周圍地以至公路；因土地一部之讓與或分
      割，致有不通公路之土地者，不通公路土地之所有人，因
      至公路，僅得通行受讓人或讓與人或他分割人之所有地。
      前項情形，有通行權人，無須支付償金，民法第787條第
      1項前段、第789條分別定有明文。而被告等所有之嘉義市
      ○○段342之22至342之36號土地因63年間自同段342之19
      地號土地分割致成為不通公路之土地，系爭土地並為被告
      等之土地通行至公路之唯一通道，此為兩造所不爭，且有
      土地登記謄本及土地複丈成果圖附卷可考，復經本院依職
      權至現場履勘屬實，製有勘驗筆錄（含勘驗現場相片及附
      圖）在卷可憑。
  ２、再者，民法第789條之立法意旨，乃因土地所有人讓與土
      地之一部或分割土地時，就其可能造成不能與公路為適宜
      之聯絡之情形，為其能預見而得事先安排，土地所有人不
      能因自己之讓與或分割土地之任意行為，導致對當事人以
      外之其他土地所有人造成不測之損害。此法條所規定之通
      行權性質上乃土地之物上負擔，隨土地而存在，土地所有
      人將土地分割成數筆，同時或先後讓與數人，應仍有該法
      條規定之適用（最高法院89年度臺上字第756號判決意旨
      參照）。經查，系爭土地及被告等所有土地均係分割自嘉
      義市○○段342之19號土地，揭諸上開說明，原告依民法
      第789條第1項之規定僅得通行系爭土地，且此一通行權之
      性質即屬土地上之負擔，隨系爭土地而存在，嗣後輾轉受
      讓系爭土地之被告，自應繼受此一物上負擔。
  ３、末按，有通行權人應於通行必要之範圍內，擇其周圍地損
      害最少之處所及方法為之，民法第787條第2項定有明文。
      再按鄰地通行權之功能在解決與公路無適宜聯絡袋地之通
      行問題，不在解決袋地之建築問題，固不能僅以建築法或
      建築技術上之規定為酌定通行事項之基礎，但通行鄰地之
      目的既在使袋地得為通常之使用，是於袋地為建地時，即
      須將其建築需要列入考量，若准許通行之土地，不足敷袋
      地建築之基本需求，尚不能謂已使為建地之袋地為通常之
      使用。經查，被告等所有之土地均為建地，目前均建為住
      宅使用，此有土地登記謄本及現場照片在卷可參，考量其
      建築之用途，系爭土地自應有使供適於建築工程及通常車
      輛通行之寬度。經查，系爭土地面積240平方公尺，寬僅3
      公尺，長80公尺，與被告等所退讓之3公尺寬土地合併開
      闢為6米巷道，始符通常使用，且此巷道沿被告等所有之
      15筆土地筆直開闢，並單向通往公路，一次解決上開袋地
      之通行問題，是本院斟酌兩造所有土地之面積、位置及用
      途，認被告等通行系爭土地，應屬損害最少之通行之處所
      及方法。
（二）系爭土地有公用地役權存在：
  １、按公用地役關係乃私有土地而具有公共用物性質之法律關
      係，與民法上地役權之概念有間，久為我國法制所承認（
      參照司法院釋字第255號解釋、行政法院45年判字第8號及
      61年判字第435號判例）。既成道路成立公用地役關係，
      首須為不特定之公眾通行所必要，而非僅為通行之便利或
      省時；其次，於公眾通行之初，土地所有權人並無阻止之
      情事；其三，須經歷之年代久遠而未曾中斷。又所謂通行
      所必要，則指利用所有權人之土地必須得以達到通行之
      目的；公用地役權存續所得以維護之公共利益須大於所
      有權人因公用地役權致私法上權利受限制所產生之損害；
      公用地役權對於所有權人之侵害是否最小。
  ２、本件經本院至現場勘驗結果，系爭土地寬度3公尺，全部
      面積240平方公尺，與被告等所有之寬度3公尺、同面積土
      地合併為道路使用，現為林森東路471巷，巷內設有排水
      溝及路燈，均鋪設柏油路面。系爭土地北側無法通行，南
      側通往林森東路20米道路，西側均為原告所有，現為農地
      使用，東側則為林森東路471巷內所有十餘戶住宅，系爭
      土地即供上開住戶連接林森東路之出入道路，有本院94年
      6月29日勘驗筆錄及現場照片可稽。而被告等15筆土地，
      業於64年間建築房屋完成，取得使用執照，使用至今，有
      被告所提出之土地登記謄本、使用執照及現場照片附卷可
      稽，可認系爭土地於64年起即作為道路使用，於通行之初
      ，其所有權人並無阻止之情事，查原告於89年11月3日始
      以買賣為原因取得系爭土地所有權，有土地登記謄本在卷
      可稽，且為兩造所不爭執，而原告於買受系爭土地時，系
      爭土地之現況即為供公眾通行之道路，此一現況當會反映
      於原告購買之價格，因之系爭土地繼續作為道路使用，應
      認對於所有權人之原告所造成之損害較小，而使林森東路
      471巷內居民通行之公共利益較大，應認為有供公眾通行
      之必要，揆諸前開說明系爭土地應為已有公用地役關係存
      在之既成道路。
（三）被告未受有不當得利：
      按無法律上之原因而受利益，致他人受損害者，應返還其
      利益。雖有法律上之原因，而其後已不存在者，亦同，民
      法第179條定有明文。原告雖主張被告於系爭土地上鋪設
      柏油路面通行之行為，被告受有利益，且使原告受有損害
      ，被告自受有不當得利而應返還其利益云云。惟查，系爭
      土地既有公用地役關係存在，被告等且有袋地通行權，縱
      認本件被告確有占用系爭土地，且受有利益，惟被告既係
      因法律規定而受有利益，自非無法律上原因受有利益，原
      告尚不得本於民法第179條不當得利法則有所請求。
六、從而，原告依民法第179條規定，請求被告等應自94年1月1
    日起，於每年12月31日前，按年連帶給付原告127，104元之
    按土地申報價額年息百分之8計算之相當租金之不當得利，
    即無理由，不能准許。
七、本件判決之基礎已臻明確，兩造其餘之攻擊防禦方法及舉證
    ，核與判決結果無影響，無一一審究之必要，併此敘明。
八、據上論結，本件原告之訴為無理由，依民事訴訟法第385條
    第1項前段、第78條，判決如主文。
中　　華　　民　　國　　94　　年　　12　　月　　6 　　日
                  民一庭法　官　陳俞婷
以上正本係照原本作成。
如對本判決上訴須於判決送達後20日內向本院提出上訴狀。
中　　華　　民　　國　　94　　年　　12　　月　　6 　　日
                        書記官  林美足
